臺灣高等法院臺南分院刑事判決
                                  109年度交上易字第124號
上  訴  人  臺灣雲林地方檢察署檢察官
被      告  吳文夏
選任辯護人  吳啟勳律師
上列上訴人因被告過失致死等案件，不服臺灣雲林地方法院108
年度交易字第391號中華民國108年12月24日第一審判決（起訴案
號：臺灣雲林地方檢察署108年度偵字第3216號），提起上訴，
本院判決如下：
    主  文
原判決撤銷。
吳文夏犯過失致人於死罪，處有期徒刑陸月，如易科罰金，以新
臺幣壹仟元折算壹日。緩刑貳年。
    事  實
一、吳文夏於民國108年3月17日上午11時35分許，駕駛車牌號碼
    0000-00號自小貨車，沿雲林縣莿桐鄉和平路由南往北（起
    訴書誤載為由西往東）方向行駛，行經和平路與產業道路之
    無號誌交岔路口時，本應注意行車速度應依速限之規定，及
    行經無號誌交岔路口，應減速慢行，作隨時停車之準備，而
    依當時天氣晴、日間自然光線、柏油路面乾燥、無缺陷、亦
    無障礙物、視距良好，並無不能注意情事，非但疏於注意應
    減速慢行，反在限速50公里之路段，極嚴重超速行駛，貿然
    直行通過該路口。適有廖珮辰騎乘車牌號碼000-0000號普通
    重機車搭載葛凱容，沿上開產業道路由西往東（起訴書誤載
    為由北往南）駛入該路口，亦疏未注意支線道車應暫停讓幹
    線道車先行。吳文夏見狀煞避不及，兩車發生碰撞，致廖珮
    辰、葛凱容人車倒地，廖珮辰受有「顱骨骨折併顱腦損傷出
    血、右肱骨骨折變形」等傷害；葛凱容則受有「頭部外傷合
    併右側顱骨骨折、右顳硬膜外出血、硬膜下出血、右側股骨
    開放性骨折、遠端脛骨和腓骨骨折、右膝撕裂傷及左側髖臼
    骨折」等傷害。嗣將廖珮辰送往國立臺灣大學醫學院附設醫
    院雲林分院急救，仍因中樞神經性併創傷性休克，於同日12
    時37分不治死亡。吳文夏於肇事後，在有偵查犯罪職權之機
    關或公務員發現其犯行之前，即向據報到場處理之員警表明
    為肇事車輛駕駛，自首而接受裁判。
二、案經葛凱容告訴及雲林縣警察局斗六分局報請臺灣雲林地方
    檢察署檢察官偵查起訴。
    理  由
一、按被告以外之人於審判外之陳述，雖不符刑事訴訟法第159
    條之1至第159條之4之規定，然經當事人於審判程序同意作
    為證據，法院審酌該言詞陳述或書面陳述作成時之情況，認
    為適當者，亦得為證據。又當事人、代理人或辯護人於法院
    調查證據時，知有第159條第1項不得為證據之情形，而未於
    言詞辯論終結前聲明異議者，視為有前項之同意，刑事訴訟
    法第159條之5定有明文。立法意旨在於傳聞證據未經當事人
    之反對詰問予以核實，原則上先予排除，惟若當事人已放棄
    反對詰問權，於審判程序中表明同意該等傳聞證據可作為證
    據，或於言詞辯論終結前未聲明異議，基於尊重當事人對傳
    聞證據之處分權，及證據資料愈豐富，愈有助於真實發見之
    理念，且強化言詞辯論主義，使訴訟程序得以順暢進行，上
    開傳聞證據亦均具有證據能力。查本案所引用之相關證據資
    料（詳後引證據），其中各項言詞或書面傳聞證據部分，縱
    無刑事訴訟法第159條之1至第159條之4或其他規定之傳聞證
    據例外情形，然業經本院審理時予以提示並告以要旨，且各
    經檢察官、被告吳文夏及辯護人表示意見，當事人已知上述
    證據乃屬傳聞證據，已明示同意作為本案之證據使用（本院
    卷第311-312、397-398頁），而本院審酌上開證據資料製作
    時之情況，無不當取供及證明力明顯過低之瑕疵，認以之作
    為證據應屬適當，揆諸前開規定，應認均有證據能力。
二、前開事實，業據被告坦承不諱（臺灣雲林地方檢察署108年
    度相字第184號卷《下稱相卷》第23-27、77頁、臺灣雲林地方
    檢察署108年度偵字第3216號卷《下稱偵卷》第44頁、原審卷
    第101頁、本院卷第403-404頁），核與證人即告訴人葛凱容
    於警詢、偵查時（相卷第109-113頁、偵卷第44-45、59-63
    頁）之證述情節相符，且有道路交通事故現場圖、道路交通
    事故調查報告表㈠、㈡各1份（相卷第29-33頁）、道路交通事
    故照片19張、監視器畫面節錄照片1張（相卷第53-71、73頁
    ）、車號0000-00號車輛詳細資料報表1份（相卷第49頁）、
    廖珮辰之國立臺灣大學醫學院附設醫院雲林分院抵院前死亡
    病患法醫參考資料1紙（相卷第41頁）、葛凱容之彰化基督
    教醫療財團法人彰化基督教醫院診斷書1紙（偵卷第53頁）
    附卷可稽。而被害人廖珮辰確係因本件交通事故，受有前開
    傷害，經送醫救治仍不治死亡，業經臺灣雲林地方檢察署檢
    察官督同法醫師相驗明確，並製有勘驗筆錄、相驗屍體證明
    書、檢驗報告書各1份（相卷第75-76、85、95-103頁）可參
    ，另有雲林縣警察局斗六分局108年4月30日雲警六偵字第10
    81001131號函暨檢附之員警職務報告1份、相驗照片30張（
    相卷第115-143頁）在卷足憑。是被告之任意性自白與事實
    相符，堪以採信。
三、按行車速度，依速限標誌或標線之規定，無速限標誌或標線
    者，行車時速不得超過50公里；汽車行至無號誌之交岔路口
    ，應減速慢行，作隨時停車之準備，道路交通安全規則第93
    條第1項第1款、第2款定有明文。被告於前揭時、地駕駛自
    小貨車，本應注意上開規定，且依當時情形，客觀上又無不
    能注意之情形，竟疏未注意應減速慢行，反而極嚴重超速行
    駛，因而肇事導致被害人廖珮辰死亡，及告訴人葛凱容受有
    傷害，是被告確有違反上開注意義務之過失甚明。
四、本件經送請財團法人成大研究發展基金會鑑定結果認為：
　㈠機車行向係沿產業道路西往東行駛，而非警繪現場圖所標記
    之北往南。又自小貨車行向是沿和平路南往北行駛，而非警
    繪現場圖所標記之西往東。
　㈡案發後機車倒地位置及自小貨車停放位置，均離事故地點很
    遠。
　㈢機車車牌右側有向外推出的撞擊痕跡，表示兩車撞擊後，機
    車以相對較自小貨車高的速度向外彈出時，車牌右側曾由後
    往前擦撞自小貨車的車身。
　㈣車重2.23公噸的自小貨車之左前保險桿與左側車門螺旋處損
    壞嚴重，其中左前保險桿紅色的凹痕即是與機車車頭發生撞
    擊所產生的凹痕，此也是兩車最初發生撞擊的位置。
　㈤機車倒地處有一大片散落物，此外地面上還有許多散落物，
    但是照片中看不到自小貨車。復地面上有許多刮擦痕，延伸
    往機車倒地處。又比對圖十二與圖十三，可以確認廖珮辰被
    撞飛得比較遠，葛凱容摔落地點距離撞擊地點較近。另圖二
    十三、二十四，該道深色痕跡是輪胎剎車痕，並該道痕跡是
    由右往左偏閃的痕跡。
　㈥撞擊發生瞬間，被告操作自小貨車緊急向左轉，撞擊機車後
    ，因廖珮辰手握機車握把，所以被左轉的自小貨車推動往左
    側和平路北往南車道的方向滑出，但是坐在機車後座的葛凱
    容則被自小貨車往北撞出，拋擲到南往北車道靠近道路中央
    雙黃線處橫躺，同時自小貨車則進入和平路北往南車道。又
    依自小貨車左前保險桿深入的撞擊凹痕，與機車車頭的嚴重
    車損現象。此等現象表示兩車撞擊時，自小貨車有相當的速
    度。
　㈦事故現場有一道機車長18.2公尺的刮地痕，因葛凱容被拋擲
    後翻滾至倒地處，與刮地痕及胎拖痕的距離，便能算出葛凱
    容被拋擲出的速度，並據以算出自小貨車撞擊前的車速。計
    算刮地痕起點至刮地痕投影至道路中心線的距離得17.2公尺
    ，血跡及衣服在17.2公尺北面4.4公尺處，得血跡及衣服距
    離刮地痕起點21.6公尺。根據21.6公尺，可以算出葛凱容被
    拋擲出的速度為222.2公里/小時，則自小貨車車速為111.1
    公里/小時。如果葛凱容被拋擲17.2公尺，著地後向北翻滾
    了4.4公尺，則葛凱容被拋擲出的速度為176.7公里/小時，
    自小貨車車速為88.4公里/小時。如果葛凱容被拋擲15.0公
    尺，著地後向北翻滾了6.6公尺，則葛凱容被拋擲出的速度
    為154.3公里/小時，自小貨車車速為77.2公里/小時。事故
    時穿夾克的葛凱容翻滾的距離大概可以視為介於4.4公尺至6
    .6公尺之間，所以本鑑定分析推算自小貨車的車速介於77.2
    至88.4公里/小時。又自小貨車排氣量（馬力）2977cc，事
    故當時空車，在和平路道路平直，車流量低的情況下，上開
    時速是很容易辦到的。因和平路的速限為50公里，所以可以
    指稱「事故前，被告自小貨車極嚴重超速行駛」。
　㈧本鑑定分析鑑定結果：廖珮辰駕駛普通重機車，支線道車未
    讓幹線道車先行；與被告駕駛自小貨車極嚴重超速行駛，同
    為肇事原因。
　　此有前開基金會109年12月29日成大研基建字第1090003059
    號函暨所附鑑定報告書1份（本院卷第193-283頁）在卷可按
    。益徵被告確有前揭違反注意義務之情事甚明。
五、至於交通部公路總局嘉義區監理所嘉雲區車輛行車事故鑑定
    會鑑定、及交通部公路總局車輛行車事故鑑定覆議會覆議結
    果雖均認為：「廖珮辰駕駛普通重型機車，行經無號誌交岔
    路口，左方車未暫停讓右方車先行，為肇事主因。被告駕駛
    自用小貨車，行經無號誌交岔路口，未減速慢行，作隨時停
    車之準備，為肇事次因」等情，有交通部公路總局嘉義區監
    理所108年7月3日嘉監鑑字第1080134745號函暨檢附之嘉雲
    區車輛行車事故鑑定會鑑定意見書1份（偵卷第21-24頁）、
    交通部公路總局109年4月29日路覆字第1090036958號函暨檢
    附之交通部公路總局車輛行車事故鑑定覆議會覆議意見書1
    份（本院卷第109-113頁）存卷可參。惟上開鑑定及覆議意
    見，均未予審酌現場及車損狀況，致未論及被告亦有「極嚴
    重超速行駛」之過失；且就被害人廖珮辰部分，依道路交通
    安全規則第102條第1項第2款規定，係在未有幹、支線道之
    分時，始適用「左方車應暫停讓右方車先行」，而本件既有
    幹線道（和平路）、支線道（產業道路）之分別，則被害人
    廖珮辰係有「支線道車未讓幹線道車先行」之過失，而非「
    左方車應暫停讓右方車先行」。是上開鑑定及覆議意見，自
    無從採為本案判斷之依據。
六、本件被害人廖珮辰發生死亡之結果，及被害人葛凱容受有傷
    害之結果，均與被告上開過失行為間，具有相當因果關係。
    另被害人廖珮辰騎乘機車行至前揭無號誌交岔路口時，亦疏
    於注意支線道車應讓幹線道車先行，即貿然通過該路口，致
    與被告自小貨車發生車禍，對於本件車禍事故之發生亦有過
    失，惟仍不能因被害人廖珮辰亦有過失而影響被告本應遵守
    前揭之注意義務，是尚無解於被告過失致死及過失傷害犯行
    之成立。
七、綜上所述，本件事證明確，被告上開過失致死等犯行堪以認
    定，應依法論科。
八、論罪科刑：
  ㈠被告行為後，刑法第276條、第284條業於108年5月29日修正
    公布，並自同年5月31日生效施行。而修正前刑法第276條規
    定：「（第1項）因過失致人於死者，處二年以下有期徒刑
    、拘役或二千元以下罰金。（第2項）從事業務之人，因業
    務上之過失犯前項之罪者，處五年以下有期徒刑或拘役，得
    併科三千元以下罰金。」修正後第276條則規定：「因過失
    致人於死者，處五年以下有期徒刑、拘役或50萬元以下罰金
    。」；修正前刑法第284條規定「因過失傷害人者，處六月
    以下有期徒刑、拘役或五百元以下罰金。致重傷者，處一年
    以下有期徒刑、拘役或五百元以下罰金。」、「從事業務之
    人，因業務上之過失傷害人者，處一年以下有期徒刑、拘役
    或一千元以下罰金，致重傷者，處三年以下有期徒刑、拘役
    或二千元以下罰金。」修正後刑法第284條則規定「因過失
    傷害人者，處一年以下有期徒刑、拘役或十萬元以下罰金。
    致重傷者，處三年以下有期徒刑、拘役或三十萬元以下罰金
    。」；並均刪除「業務」過失致死、「業務」過失傷害（重
    傷害）之處罰。經比較新舊法之結果，新法並未較有利於被
    告，依刑法第2條第1項前段之規定，本件應適用行為時法即
    修正前刑法第276條第1項、第284條第1項前段之規定論處。
　㈡按刑法上所謂業務，係指個人基於其社會地位繼續反覆所執
    行之事務，包括主要業務及其附隨之準備工作與輔助事務在
    內。此項附隨之事務，並非漫無限制，必須與其主要業務有
    直接、密切之關係者，始可包含在業務概念中，而認其屬業
    務之範圍。此為刑事審判實務於認定「業務」要件之慣用見
    解（最高法院89年度台上字第8075號判決意旨參照）。查被
    告於警詢時陳稱：「事故前我從土庫鎮馬光厝出發欲前往莿
    桐鄉饒平村找朋友」等語（相卷第23頁），且依肇事後車輛
    照片所示，被告自小貨車後車斗僅有水桶等雜物，未見有何
    載貨跡象。準此，被告此行僅係單純駕車出外找尋朋友，而
    與其所從事木工之業務，並不具有直接、密切之關係，故難
    認本次駕駛自小貨車行為屬於被告之業務範圍。
　㈢核被告所為，係犯修正前刑法第276條第1項之過失致死罪、
    修正前刑法第284條第1項前段之過失傷害罪。被告以一過失
    行為，致使被害人廖珮辰死亡及告訴人葛凱容受有傷害，為
    想像競合犯，應依刑法第55條前段規定，從一重之過失致死
    罪處斷。又被告於肇事後，於犯罪未經發覺前，留在現場，
    並於警方到場處理時，坦承其為肇事者，而願意接受調查，
    有道路交通事故肇事人自首情形紀錄表1紙（相卷第37頁）
    可按，符合刑法第62條前段所定對於未發覺之犯罪自首而接
    受裁判之要件，爰依法減輕其刑。
九、撤銷改判理由：
  ㈠原審認被告犯過失致死罪事證明確，因予論罪科刑，固非無
    見。惟查：
　⒈原審未予詳究，僅認被告有「行經無號誌交岔路口，未減速
    慢行，作隨時停車準備」之過失，而未及「極嚴重超速行駛
    」之過失，並因而認定被告就本件車禍事故為肇事次因，容
    有未洽。
　⒉按量刑之輕重，應注意刑法第57條各款所定科刑時應審酌之
    一切情狀，以為科刑輕重之標準。查被告於原審時雖未能與
    告訴人葛凱容、被害人廖珮辰之家屬廖○○、張○○達成和解，
    然其事後已於本院時與告訴人葛凱容、被害人家屬廖○○、張
    ○○均成立和解，並已給付完畢（詳後述），足認本件原審量
    刑時之裁量事項已有所變動。原審「未及審酌」上情，亦有
    未洽。
　⒊檢察官上訴意旨以被告未與告訴人、被害人家屬和解，原審
    量刑過輕，而指摘原判決不當，雖無理由，惟原判決既有上
    開可議之處，仍屬無可維持，自應由本院將原判決予以撤銷
    改判，期臻適法。
  ㈡爰審酌被告未注意相關交通安全之規定，終至肇事致被害人
    廖珮辰死亡，造成無可挽救之遺憾，並使被害人家屬痛失至
    親，及致告訴人葛凱容受有嚴重傷勢，應予非難。惟念及被
    告犯後坦認犯行，並已與告訴人葛凱容、被害人家屬廖○○、
    張○○達成民事和解，均給付和解金額完畢，有臺灣雲林地方
    法院110年度簡字第15號、第32號損害賠償事件之和解筆錄
    各1份、雲林縣口湖鄉農會匯款回條1紙、被害人家屬廖○○、
    張○○之刑事陳報狀1份、告訴人葛凱容於110年4月14日之陳
    報狀1份（本院卷第359-364、369-374、383頁）可按。兼衡
    被告及被害人廖珮辰就本件車禍之發生同為肇事原因之過失
    程度。暨被告自陳國中畢業之智識程度，已婚，有3名成年
    子女，從事裝潢工，月入新臺幣3、4萬元，與配偶及3名子
    女同住等一切情狀，量處被告有期徒刑六月，並諭知易科罰
    金之折算標準。
  ㈢被告前未曾因故意犯罪受有期徒刑以上刑之宣告，有臺灣高
    等法院被告前案紀錄表可按，其因一時疏失，致罹刑典，已
    與告訴人葛凱容、被害人家屬廖○○、張○○達成和解，並全數
    給付和解款項，已如前述，經此偵審程序及刑之宣告，應知
    警惕，諒無再犯之虞，本院認對被告所宣告之刑，以暫不執
    行為適當，爰依刑法第74條第1項第1款規定，併予宣告緩刑
    二年，以勵自新。
據上論斷，應依刑事訴訟法第369條第1項前段、第364條、第299
條第1項前段，刑法第2條第1項前段、第276條第1項（修正前）
、第284條第1項前段（修正前）、第55條、第62條前段、第41條
第1項前段、第74條第1項第1款，刑法施行法第1條之1，判決如
主文。
本案經檢察官李松諺提起公訴，檢察官黃煥軒提起上訴，檢察官
劉榮堂到庭執行職務。
中　　華　　民　　國　　110 　年　　5 　　月　　27　　日
                  刑事第三庭    審判長法　官  陳連發
                                      法　官  何秀燕
                                      法　官　洪榮家
以上正本證明與原本無異。
不得上訴。
　　　　　　　　　　　　　　　　　　　書記官  謝麗首
中　　華　　民　　國　　110 　年　　5 　　月　　27　　日
附錄本案論罪科刑法條全文
修正前刑法第276條：
因過失致人於死者，處2 年以下有期徒刑、拘役或2 千元以下罰
金。
從事業務之人，因業務上之過失犯前項之罪者，處5 年以下有期
徒刑或拘役，得併科3 千元以下罰金。
修正前刑法第284條：
因過失傷害人者，處6月以下有期徒刑、拘役或5百元以下罰金，
致重傷者，處1年以下有期徒刑、拘役或5百元以下罰金。
從事業務之人，因業務上之過失傷害人者，處 1 年以下有期徒
刑、拘役或 1 千元以下罰金，致重傷者，處 3 年以下有期徒刑
、拘役或 2 千元以下罰金。